最高法院刑事判決　　　　　　九十六年度台上字第七三三九號
上　訴　人　甲○○
上列上訴人因偽造文書案件，不服台灣高等法院中華民國九十四
年一月二十八日第二審判決（九十三年度上訴字第一九三七號，
起訴案號：台灣台北地方法院檢察署九十二年度偵字第一一０一
０號），提起上訴，本院判決如下：
    主  文
上訴駁回。
    理  由
按刑事訴訟法第三百七十七條規定，上訴於第三審法院，非以判
決違背法令為理由，不得為之。是提起第三審上訴，應以原判決
違背法令為理由，係屬法定要件。如果上訴理由書狀並未依據卷
內訴訟資料，具體指摘原判決不適用何種法則或如何適用不當，
或所指摘原判決違法情事，顯與法律規定得為第三審上訴理由之
違法情形，不相適合時，均應認其上訴為違背法律上之程式，予
以駁回。本件上訴意旨略稱：(一)卷附經列印之電子郵件（下稱電
子郵件）是否為上訴人甲○○所偽造，應藉由適當之設備，直接
存取發送電子郵件之原始個人電腦（姑不論其間是否曾經他人擅
自修改），及受信端個人電腦中之電子郵件存檔，始得加以確認
。原審未依刑事訴訟法第一百六十五條之一規定之法定調查程序
加以合法調查，有違直接審理主義之精神，該電子郵件欠缺證據
能力。(二)儲存電子郵件檔案之磁片，未經勘驗即作為上訴人有罪
之證據，有認定事實不依證據及違背刑事訴訟法第一百五十四條
第二項之違法。(三)優越多媒體股份有限公司（下稱優越公司）於
民國九十一年八月二十九日所舉辦之「非線性剪接與視訊特效班
」電腦課程，前往簽到之學生有二十三人，而寄送電子郵件所使
用之ＩＰ（按係Internet Protocol之縮寫）位址（211.21.63.9
），係優越公司所有電腦共同使用之ＩＰ，縱認上訴人於九十一
年八月二十九日有前往上課，惟同一時段有多人得使用同一ＩＰ
上網，如何認定係上訴人冒用告訴人池婉宜所使用之電子郵件帳
戶名稱及地址發送電子郵件？原判決理由未予說明，有判決不備
理由之違法。(四)依卷附電腦桌面列印畫面，固然呈現無法辨識何
人使用之電腦桌面，開始功能表中文件清單有一註記「ＰＨＳ計
畫901004」之捷徑，然該捷徑所代表之文件內容，既經證人陳信
德陳明：「當我們去開文件夾時裡面就沒有內容了」等語，則原
審如何推知該文件內容，與電子郵件中所謂「ＰＨＳ合作利用校
園的資源」乙節有關？進而以上訴人擅自開啟檔案而為少數知悉
該計畫內容之人，推論上訴人係寄發電子郵件之人？是原審顯有
認定事實不憑證據之違法。況陳信德於原審準備程序改稱：上訴
人有管理檔案伺服器之職權，且若有人反應檔案無法打開，即表
示該人已授權上訴人處理等語，陳信德之證言，尚難遽為不利於
上訴人之認定。又陳信德自承查看上訴人之電腦，係於上訴人離
職一個月後左右等語，在此期間，該電腦既無人負責管理，亦有
可能為他人所使用。如何確認所顯示之紀錄內容，係上訴人開啟
檔案時所留下？此均未經檢察官加以舉證證明，原審亦未就上訴
人前開抗辯，何以不足採之理由，於判決理由欄加以敘明，有判
決不備理由之違法。(五)在本件電子郵件發送前，台北市立師範學
院（下稱台北師院，現改制為台北市立教育大學）已流傳多封對
電子計算機中心（下稱電算中心）不滿之郵件，而其發信人除以
告訴人名義發出外，尚有以課務組或test名義發出，依其內容顯
示係台北師院內部對電算中心資源分配、人事管理或工程發包等
有所不滿，上訴人何須涉入該校之紛爭？上訴人並無犯罪之動機
，原審忽略其他郵件與本件電子郵件之關聯性，而未予調查，有
應於審判期日調查證據而未予調查之違法。(六)證人蔡宜靜於原審
證稱：學員均有固定座位並使用固定電腦，上訴人上課期間始終
固定座位，下課後立即離開，而無任何機會使用他人電腦等語，
而本案七封電子郵件中，有三封係利用優越公司網路寄發，依其
內部網路編號分別為14、18及50三部電腦，上訴人如何能先後使
用三部不同之電腦發送信件？原審於九十四年一月十一日審理時
，經審判長當庭諭知上訴人書寫「學務處的server都不理不睬」
等字，上訴人當庭書寫，其中「不採」，與電子郵件中所寫「不
彩」不同，原審就該有利於上訴人之證據，未說明不採之理由，
有判決理由不備之違法。(七)告訴人之電子郵件帳號容易得知，在
校外寄發信件，不需密碼，任何知悉告訴人電子郵件帳號者，均
得冒用其名義寄發信件。因告訴人於警詢時指稱：懷疑係上訴人
云云，致均蒐集不利於上訴人之證據，對上訴人聲請調查之證據
及提出之質疑，均予拒絕，顯有偏頗。上訴人如要冒名發送可由
他人為之，何須親自發送？原審僅憑告訴人主觀之臆測，而置其
他可疑信件於不顧，即認定上訴人犯罪，自屬違法等語。
惟查：本件原判決維持第一審論處上訴人行使偽造私文書罪刑之
判決，駁回其在第二審之上訴，係依憑：上訴人之部分供述（承
認其於原判決事實欄所載時間曾在台北師院電算中心任職而得悉
告訴人之電子郵件帳號，且其確曾於原判決事實欄所載時、地參
加優越公司所辦之電腦課程），證人陳信德之證述，告訴人池婉
宜之指訴，卷附台北師院電算中心E-mail帳號使用申請單影本、
電子郵件、中華電信使用者資料查詢回覆單暨用戶資料、台北師
院九十一年八月十六日北市師院電字第０九一三０四五一三００
號函、上訴人之新進人員履歷表影本、接受行政院勞工委員會職
業訓練補助辦理九十一年度職業訓練受訓學員名冊及九十一年度
行政院勞工職訓局非線性剪接視訊特效班簽到表影本等證據資料
，為論罪之依據，而以上訴人否認犯罪，所辯電子郵件並非其冒
用告訴人名義所寄發云云，不足採信，已敘明所憑證據及得心證
之理由。並說明：(一)電子郵件係於九十一年八月二十九日二十時
三十九分許，以告訴人所使用之電子郵件帳號發送予台北師院之
全體老師、職員及一級主管等人，而寄發之ＩＰ位址為211.21.6
3.9 ，經證人即台北師院電算中心技士陳信德於第一審證述明確
，並有卷附電子郵件可稽。(二)依卷附九十一年度行政院勞工職訓
局非線性剪接視訊特效班簽到表所載日期計有九十一年八月二十
七日、八月二十九日、八月三十一日、九月三日及九月五日，而
上訴人僅未於九月三日簽到，復未於事後補簽，顯見其所辯無法
確定九十一年八月二十九日是否前往上課，簽到表可能事後補簽
云云，屬事後卸責之詞，不足採信。足認上訴人曾於九十一年八
月二十九日前往優越公司參加前開電腦課程。又上開電子郵件之
發送時間為九十一年八月二十九日二十時三十九分，徵諸卷附課
程資料所載前開電腦課程之上課時段為十九時至二十二時（見偵
查卷第二六頁），足見電子郵件係由上訴人冒用告訴人名義所寄
發。證人陳信德於第一審證稱：「……這部電腦在被告任職期間
只有他一人使用，ＰＨＳ計畫的內容在我們電算中心有二、三個
人參與這個計畫，我都沒有參與，沒有參與這個計畫的人據我所
知應該不會接觸到這個資料」等語（見第一審卷第一一０頁背面
），足徵上訴人奉派至電算中心擔任台北師院校務行政駐點工程
師，負責處理文書組公文電子化交換系統業務時，曾趁機得知該
校之ＰＨＳ計畫；復參諸本案電子郵件上載有「電算中心主任利
用電算中心的名義，和ＰＨＳ合作利用學校的資源」之內容，益
徵電子郵件確係由上訴人冒用告訴人名義所寄發。(三)上訴人辯稱
：台北師院自九十一年八月十五日起，即陸續發生有人以電子匿
名（或冒名）信件散布特定言論云云，上訴人所辯縱屬實，亦不
能據此推翻電子郵件確係上訴人冒用告訴人所申請之帳戶寄發之
認定等理由綦詳。從形式上觀察，原判決並無足以影響判決結果
之違背法令之情形存在。且查：(一)關於卷附列印之電子郵件之證
據能力，上訴人於第一審已陳明：「沒意見」等語（見第一審卷
第三五頁背面）；原審於九十四年一月十一日審判期日審判長並
已踐行向檢察官、上訴人及辯護人提示並告以要旨之程序，有該
次審判筆錄足憑（見原審卷第一四二頁），並無上訴意旨(一)項所
指之違法情形。(二)按證明同一事實之證據，如有二種以上，而其
中一種之證據縱有違證據法則，然如除去該部分，綜合案內其他
證據，仍應為同一事實之認定者，則原審此項違誤並不影響於判
決，即不得指有調查職責未盡及判決理由不備或矛盾之違法。原
判決認定上訴人有本件行使偽造私文書之犯行，如上所述，並非
僅以電子郵件之電子檔為據，雖未勘驗該電子檔之磁片，然本件
除去此部分證據，綜合案內其他所有之證據，仍應為同一事實之
認定，並不影響於原判決之本旨，上訴意旨(二)項所陳，尚非適法
之第三審上訴理由。(三)上訴人在原審當庭書寫「學務處的server
都不理不睬」等字，其所書「不採」，雖與電子郵件中之「不彩
」不同，惟查一係以手書寫，一係以電腦打字，書寫方式與習慣
顯有不同，尚不足為有利於上訴人之認定。又卷查證人蔡宜靜於
原審雖證稱：學員均有固定座位並使用固定電腦，上訴人上課期
間始終固定座位，下課後立即離開，而無任何機會使用他人電腦
云云，惟並證稱：有可能有人沒有來，別人使用他的電腦，伊坐
得很前面，是否有其他人進來，伊不清楚；下課休息的時間，伊
有離開教室，上訴人在下課的時間有留在教室等語（見原審卷第
一二三、一二六頁）。則上訴人亦能利用他人使用之電腦發送電
子郵件，蔡宜靜之證言亦不足為上訴人有利之認定。原判決就上
開二項證據資料，未說明不足採為上訴人有利認定之理由，雖稍
有微瑕，惟就上訴人有行使偽造私文書之事實認定及判決結果不
生影響，上訴意旨(六)項所陳，亦非上訴第三審之合法理由。其餘
上訴意旨所指各節，或重為事實問題之爭辯，或就原審已加審酌
、論斷，屬原審得本於職權裁量之事項，已於判決內詳述其認事
採證及證據取捨、判斷之理由，為其職權之適法行使，並無違背
證據法則之情形，亦無上訴意旨所指違背法令之情形，上訴人徒
憑己意任意指摘原判決違背法令，核與法律規定得為第三審上訴
理由之違法情形，均不相適合，應認其上訴違背法律上之程式，
予以駁回。
據上論結，應依刑事訴訟法第三百九十五條前段，判決如主文。
中　　華　　民　　國　九十六　年　 十二 　月　 二十 　日
                      最高法院刑事第六庭
                          審判長法官  呂　潮　澤
                                法官  吳　昆　仁
                                法官  孫　增　同
                                法官  吳　　　燦
                                法官  李　英　勇
      本件正本證明與原本無異
                                      書  記  官
中　　華　　民　　國　九十六　年　 十二 　月　二十七　日
                                                      Ｋ
